【裁判字號】    99,訴,1257
【裁判日期】    990831
【裁判案由】    返還房屋
【裁判全文】
臺灣板橋地方法院民事判決              99年度訴字第1257號
原      告  乙○○
訴訟代理人  陳香如律師
被      告  甲○○
上列當事人間請求返還房屋事件，經本院於民國99年8 月3 日言
詞辯論終結，判決如下：
    主  文
被告應將門牌號碼臺北縣三重市○○○路十五巷五十八號房屋騰
空遷讓交還原告。
被告應自民國九十九年五月二十三日起至遷讓交還前開房屋之日
止，按月給付原告新臺幣壹仟壹佰貳拾貳元。
原告其餘之訴駁回。
訴訟費用由被告負擔十分之九，餘由原告負擔。
本判決第一項、第二項得假執行。
    事實及理由
一、程序方面：被告抗辯本件訴訟與兩造間之前案即本院95年再
    易字第26號民事確定判決為同一事件等語。然查，前案本院
    95年再易字第26號民事確定判決認定原告自前手洪玉真處取
    得系爭房屋之事實上處分權，然因洪玉真與訴外人許柔美（
    原名許蕊）間簽立有系爭租約，租期自民國86年4 月13日起
    至99年4 月13日止共計13年，許柔美嗣於86年9 月1 日將其
    對洪玉真之新台幣（下同）182 萬元本票債權及系爭房屋使
    用權讓與被告，被告遂自87年1 月起占有使用系爭房屋，被
    告係基於受讓「許柔美因與洪玉真所簽署系爭租約所取得之
    租賃物使用權」，而占有使用系爭房屋；且洪玉真復同意許
    柔美得將系爭房屋交由他人使用。是對洪玉真而言，至99年
    4 月13日止被告應屬有權占有，而原告既係受讓洪玉真對第
    三人之返還請求權以代交付而取得系爭房屋事實上處分權，
    關於原告主張第三人是否有權占有系爭房屋，自應繼受第三
    人對前手所有得辯事由，即以第三人對前手而言是否有權占
    有為斷，而被告對洪玉真既得以租期尚未屆至而拒絕返還系
    爭房屋（即屬有權占有），從而原告依民法第962 條規定，
    請求被告自系爭房屋遷出，將房屋返還再審原告，於法未合
    ，故駁回原告於該前案之請求，此有本院95年再易字第26號
    民事確定判決可稽。然查，本件原告則係主張於前案本院95
    年再易字第26號民事確定判決言詞辯論終結之後，因系爭租
    約已於99年4 月13日租期屆滿，被告不復有占有系爭房屋之
    正當權源，而訴請被告將系爭房屋騰空遷讓返還原告，因發
    生新事實，而與前案之事實已有不同，自非同一事件，故被
    告抗辯本件訴訟與前案本院95年再易字第26號民事確定判決
    係同一事件等語，尚非可採，合先敘明。
二、原告主張：緣原告於88年7 月10日向訴外人洪玉真購買系爭
    房屋，惟洪玉真因積欠第三人許柔美（原名許蕊）182 萬元
    ，故於86年4 月13日已先行與許柔美簽訂租賃契約，雙方約
    定租賃期間自86年4 月13日起至99年4 月13日止共計13年，
    每月租金12,000元（下稱系爭租約）洪玉真於該段租賃契約
    存續中之所有租金（1.2 萬×12個月×13年＝1,872,000 元
    ）抵償積欠許柔美之182 萬元欠款，但系爭租賃契約末頁手
    寫記載「備註：因為本人欠許蕊壹佰捌拾貳萬元正，因此租
    期為壹拾參年，99年4 月13日如無法清償182 萬元，無條件
    房子繼續給許蕊使用。」字樣，經原告詢問洪玉真後，洪玉
    真表示該手寫備註處，自其所按捺之指印後（即，99年4 月
    13日如無法清償182 萬元，無條件房子繼續給許蕊使用），
    全數均為被告自行書寫添加。嗣於86年9 月1 日，許柔美將
    對洪玉真之債權讓與予被告（許柔美為被告之前妻），並書
    立債權轉讓書（下稱系爭債權轉讓書）記載：「茲因洪玉真
    欠款本人182 萬元正，有簽本票為證，今後如洪玉真要處理
    債務後續問題，全數由甲○○出面解決，本人不再過問，特
    立此書聲明，至於洪玉真將位於三重市○○○路15巷58號先
    夫所留下來的房子讓渡使用權，亦同時交予甲○○處理。」
    。原告於94年間因認被告為無權占有系爭房屋，故曾對被告
    提起返還房屋之訴（即前案），經鈞院三重簡易庭94年度重
    簡字第2026號民事判決以被告未盡舉證證明許柔美與洪玉真
    之系爭租約為真正，判命被告應遷讓返還房屋予原告，然經
    被告上訴，嗣經鈞院第二審以95年度簡上字第122 號民事判
    決認為因系爭房屋並未辦理保存登記，故該屋之所有權屬原
    始起造人，原告係自洪玉真處取得事實上處分權，原告雖主
    張民法第962 條占有物返還請求權，但因事實上處分權與是
    否取得系爭房屋之實際占有係屬二事，故廢棄原判決，而駁
    回原告之起訴；然原告認前開鈞院95年度簡上字第122 號民
    事判決適用法律顯有錯誤，故提起再審之訴，並經鈞院以95
    年度再易字第26號民事判決明確指摘95年度簡上字第122 號
    民事判決有適用法律錯誤之處。承前，原告向洪玉真購入系
    爭房屋，因系爭房屋為未辦理保存登記之建物，故原告雖無
    法取得所有權，但原告已取得事實上處分權，而原告向洪玉
    真購入系爭房屋後，雖未實際入住，但因民法第946 條第2
    項規定，所謂「交付」係包含現實交付、簡易交付、占有改
    定即指示交付等態樣，從而洪玉真既已將系爭房屋出售予原
    告，並讓與對第三人返還請求權予原告以代交付，從而依民
    法第941 條規定，原告自洪玉真處取得間接占有人之地位，
    是為事實上處分權人。然原告於94年起訴時，因被告自許柔
    美處受讓之租賃物使用權係至99年4 月13日才租約屆滿，故
    斯時再審法院95年度再易字第26號民事判決認原告雖為事實
    上處分權人，可援引民法第962 條為主張，然因原告繼受前
    手洪玉真之權利義務，因洪玉真曾簽訂系爭租約，從而在系
    爭租約於99年4 月13日屆滿前，被告屬有權占有，被告94年
    即對被告起訴請求返還系爭房屋，於法未合。
  (二)原告於99年4 月13日系爭租賃契約屆滿前，於99年3 月19日
    委請律師發函被告表明租期屆滿後，原告不願續租之意，並
    請被告至遲於99年4 月14日下午5 時前自行將系爭房屋騰空
    返還予原告，然被告接獲後卻來電表示其為有權占有，不會
    按期歸還，因此，99年4 月15日，原告再度委請律師發函被
    告表示系爭租賃契約業已屆至，被告為無權占有系爭房屋，
    請其儘速搬遷，被告接獲後，猶仍再度電告表示不會搬遷，
    原告只得提出本件訴訟。
  (三)原告前手洪玉真簽訂之租賃契約已於99年4 月13日到期，原
    告幾經催請被告按期交還房屋，被告卻置之不理，原告自得
    依民法第962 條占有人物上請求權規定，請求被告遷讓系爭
    房屋。此外，被告無法律上原因持續占有系爭房屋，受有相
    當於租金之利益，致原告受有損害，原告得依民法第179 條
    不當得利規定，請求被告自起訴狀繕本送達翌日起至遷讓系
    爭房屋之日止，按月給付原告相當於租金12,000元之不當得
    利等語。求為判決：(1)被告應將門牌號碼台北縣三重市○○
    ○路15巷58號房屋騰空後遷讓返還原告。(2)被告應自訴狀繕
    本送達翌日起至遷讓前項房屋之日止，按月給付原告12,000
    元。
三、被告則以：本件訴訟，相同之事證已於96年5 月9 日經前案
    即鈞院95年再易字第26號民事判決確定，而所有事證均在前
    案已審理完畢，且民法第758 條第1 項規定，不動產物權，
    依法律行為而取得、設定、喪失及變更者，非經登記，不生
    效力。故原告之訴應予駁回等語，資為抗辯。並答辯聲明：
    駁回原告之訴。
四、原告主張其於88年7 月10日向訴外人洪玉真買受系爭房屋，
    經洪玉真以讓與對第三人之占有系爭房屋請求權予再審原告
    以代系爭房屋之交付而取得系爭房屋事實上處分權等情，業
    據其提出買賣契約書2 份、印鑑證明等影本為證（見本院卷
    第12至15頁）；核與證人洪玉真於前案即本院95年再易字第
    26號民事案件所證：系爭房屋因為欠原告一千多萬元所以過
    戶給伊，有領印鑑證明及有過戶文件交給代書；當時有告訴
    原告，房屋本來租給別人，後來欠許柔美錢，有簽一些文件
    交給被告，因為沒有辦法還原告錢，所以把房子過給原告，
    請原告自己去向許柔美要房子等語相符，此業經本院調取前
    案案卷查閱屬實，並經前案即本院95年再易字第26號民事確
    定判決認定出賣人洪玉真既將系爭房屋出售原告，並以讓與
    對第三人返還請求權予原告以代交付，原告即已取得系爭房
    屋事實上處分權。而原告於本件訴訟主張其為系爭房屋事實
    上處分權人，亦為被告於本件所未爭執，自堪信為真正。原
    告於前案即本院95年再易字第26號事件中敗訴，係因該案判
    決認定許柔美於86年9 月1 日將其對洪玉真之182 萬元本票
    債權及系爭房屋使用權讓與被告，被告遂自87年1 月起占有
    使用系爭房屋，故被告係基於受讓「訴外人許柔美因與洪玉
    真所簽署系爭租約所取得之租賃物使用權」，而占有使用系
    爭房屋，故對洪玉真而言，為有權占有，而原告既係受讓洪
    玉真對第三人之返還請求權以代交付而取得系爭房屋事實上
    處分權，故關於原告主張被告是否有權占有系爭房屋，自應
    繼受被告對前手洪玉真所有得抗辯事由，即以被告對前手而
    言是否有權占有為斷。而被告對訴外人洪玉真既得以租期尚
    未屆至而拒絕返還系爭房屋（即屬有權占有），從而原告依
    民法第962 條規定，請求被告自系爭房屋遷出，將房屋返還
    原告，於法即有未合，此有前案95年度再易自第26號民事確
    定判決可證。準此，被告占有系爭房屋之法律權源乃係本於
    系爭租約，然系爭租約為定有租賃期限之租約，且於99年4
    月13日因租期屆滿而消滅，有兩造不爭執之系爭租約影本足
    徵（見本院卷第16至19頁），並經原告於租期屆滿前及屆滿
    之翌日即發函通知被告表示不願續租，均經被告收受，亦有
    原告所提律師函及回執影本各2 件可憑（見原證12、13），
    則原告主張系爭租約已因租期屆滿而消滅，被告不復具有占
    有系爭房屋之正當權源等語，乃為可採。被告抗辯其有權占
    有云云，委無足取。
五、按占有人，其占有被侵奪者，得請求返還其占有物；占有被
    妨害者，得請求除去其妨害；占有有被妨害之虞者，得請求
    防止其妨害。民法第962 條定有明文。本件洪玉真為間接占
    有人，於被告所主張占有之法律關係終止時，洪玉真對被告
    本享有返還請求權，洪玉真將其對被告將來之返還請求權讓
    與原告以代交付，亦非法所不許（即讓與間接占有之地位）
    ，此有前案確定判決可稽。故原告主張其現為間接占有人，
    被告無權占有系爭房屋，而依上開規定，請求被告將系爭房
    屋騰空遷讓返還原告，洵為正當。
六、次按無法律上之原因而受利益，致他人受損害者，應返還其
    利益，民法第179 條定有明文。又無權占有他人土地，可能
    獲得相當於租金之利益為社會通常之觀念，最高法院61年臺
    上字第1695號判例可資參照。本件被告之系爭房屋無權佔用
    原告系爭土地，揆諸上開說明，應認獲有相當於租金之利益
    ，致原告受有損害，是原告依不當得利法律關係，請求被告
    自起訴狀繕本送達翌日即99年5 月23日起，至遷讓系爭房屋
    之日止，按月給付相當於租金之不當得利，洵為正當。復按
    城市地方房屋之租金，以不超過土地及其建築物申報總價年
    息10% 為限，土地法第97條第1 項定有明文。所謂土地及建
    築物之總價額，依土地法施行法第25條規定，土地價額依法
    定地價；建築物價額則依該管市縣地政機關估定之價額而言
    。而依土地法第148 條規定，土地所有權人依土地法所申報
    之地價為法定地價。則土地法第97條第1 項所謂土地申報價
    額即指該土地之申報地價而言。本院審酌原告未舉證證明系
    爭房屋所坐落之土地為原告所有，故原告自不得請求「土地
    部分」之相當於租金不當得利，而依原告所提系爭房屋97年
    度課稅現值為134,600 元（見原證一），及系爭土地位於臺
    北縣三重市○○○路，緊鄰三重市○○○路，生活機能及交
    通均甚為便利，有本院職權查詢之地圖1 份在卷可憑，認以
    系爭房屋課稅現值總價之年息10 %計算為適當，是原告請求
    被告按月給付相當於租金之不當得利金額應為1,122 元（13
    4,600 元×10% ÷12月＝1,122 元，元以下四捨五入）。
七、綜上，原告依物上請求權及不當得利法律關係，請求被告應
    將門牌號臺北縣三重文化南路15巷58號房屋騰空遷讓返還原
    告；暨被告應自起訴狀繕本送達翌日即99年5 月23日起至遷
    讓交還系爭房屋之日止，按月給付原告1,122 元部分，為有
    理由，應予准許，逾此範圍之請求，則屬無據，應予駁回。
八、本判決第一項、第二項均係所命被告給付之金額未逾50萬元
    ，依民事訴訟法第389 條第1 項第5 款規定，應依職權宣告
    假執行。
九、因本案事證已臻明確，兩造其餘主張、陳述、攻擊防禦方法
    及所提之證據，經本院審酌後認於本判決結果不生影響，爰
    不一一論述，附此敘明。
十、結論：原告之訴為一部有理由，一部無理由，依民事訴訟法
    第79條、第389 條第1 項第5 款，判決如主文。
中    華    民    國    99    年    8     月    31    日
                  民事第一庭    法  官  陳翠琪
以上正本係照原本作成
如對本判決上訴，須於判決送達後20日內向本院提出上訴狀。如
委任律師提起上訴者，應一併繳納上訴審裁判費。
中    華    民    國    99    年    9     月    1     日
                                書記官  簡曉君

司法院資訊處製作；財團法人民間司法改革基金會備份。
